【裁判字號】    99,審易,625
【裁判日期】    991029
【裁判案由】    偽造文書等
【裁判全文】
臺灣新竹地方法院刑事判決             99年度審易字第625號
公  訴  人  臺灣新竹地方法院檢察署檢察官
被      告  丁○○
            乙○○
            戊○○
上列被告等因偽造文書等案件，經檢察官提起公訴（99年度偵字
第4862號），本院依簡式審判程序判決如下：
    主  文
丁○○犯侵占遺失物罪，處罰金新臺幣伍仟元，如易服勞役，以
新臺幣壹仟元折算壹日。緩刑貳年。
乙○○共同犯偽造特種文書罪，處有期徒刑月，如易科罰金，
以新臺幣壹仟元折算壹日。緩刑貳年。扣案如附表各該編號所示
之物均沒收之。
戊○○共同犯偽造特種文書罪，處有期徒刑月，如易科罰金，
以新臺幣壹仟元折算壹日。緩刑貳年。扣案如附表各該編號所示
之物均沒收之。
    事  實
一、緣丁○○、乙○○及戊○○均係越南籍，且來台求學，分別
    就讀於「明新科技大學」及「銘傳大學」之留學生，其中丁○○與乙○○係男女朋友關係，乙○○及戊○○則先後自「
    銘傳大學」輟學，致2 人之居留期限分別於民國98年3 月19
    日及98年2 月20日到期，而均已逾期居留於臺灣地區。丁○○於99年6 月8 日凌晨2 時許，在新竹縣新埔鎮○○路路段
    上，拾獲丙○○遺失內有身分證1 張、機車駕駛執照1 張、
    健保卡1 張、工業配線丙級證照1 張、網頁設計丙級士證照
    1 張、悠遊卡1 張、快樂購集點卡1 張、笑傲江湖炫風卡1
    張、LI VE'S 會員卡1 張、POTER 保證卡1 張及貓空纜車票
    根1 張等物之皮夾1 個（該皮夾為丙○○於99年6 月7 日23
    時許，在新竹縣新埔鎮○○路366 號前遺失），其竟意圖為
    自己不法之所有，將上開物品侵占入己，並將原放置在上揭
    丙○○所有皮夾內之證件及物品均一張一張拿出來觀看後，
    隨手凌亂放於其位於新竹縣新豐鄉○○街198 巷2 弄38號租
    屋處房間抽屜內，而未予收回原皮夾中，且未通知丙○○領
    回或通報警察機關協助招領。乙○○、戊○○均明知中華民
    國居留證（以下簡稱「居留證」）、外國留學生、僑生及華
    裔學生工作許可證（以下簡稱「工作證」）均係特許外國人
    在我國居住及工作之特許證，其等為便於繼續在臺灣非法工
    作及逃避警方查緝，竟均和綽號「哥哥」之不詳姓名年籍之
    越南籍成年男子共同基於偽造特種文書之犯意，由乙○○於
    99年2 月間某日，在新竹縣湖口工業區內某越南餐廳內，以
    每組1 張居留證及1 張工作證計新臺幣（下同）4000元之價
    格，將8000元及乙○○、戊○○之照片各1 張，交予該綽號
    「哥哥」之越南籍成年男子，委託該名綽號「哥哥」之越南
    籍成年男子代為偽造居留證及工作證，作為2 人找工作時蒙
    蔽雇主使用。約2 、3 日後，綽號「哥哥」之越南籍成年男
    子在新竹縣新豐鄉「新豐火車站」前，將貼有乙○○及戊○○照片之偽造「居留證」及未貼照片之「工作證」2 組共4
    張（除1 張偽造之「工作證」為乙○○名義外，其上均記載
    越南籍來臺求學、現就讀於「明新科技大學」之留學生甲○○資料），及1 張貼有甲○○照片之彩色「居留證」影本（
    為甲○○自行影印備用，於99年2 月間在不詳地點遺失）等
    物，均交予乙○○收執，足生損害於甲○○及主管機關對於
    外籍人士來台管理之正確性。乙○○隨即將1 組貼有戊○○
    照片之「居留證」及無照片之「工作證」轉交予戊○○。乙○○於取得上開貼有其照片之偽造「居留證」後，便自行前
    往新竹縣新豐鄉○○街與尚仁街口之「7 －11超商」店內，
    彩色影印1 張「居留證」備用；戊○○亦自行前往上揭超商
    店內，將上開偽造甲○○名義之「工作證」彩色影印2 張備
    用。嗣2 人將上開偽造或影印之特許證件8 張，及戊○○之
    真實「居留證」1 張，寄放在丁○○位於上址之住處房間抽
    屜內。
二、嗣於99年6 月11日凌晨零時50分許，乙○○騎乘丁○○所出
    借之車牌號碼HTE —983 號機車，搭載戊○○，行經新竹縣
    新豐鄉○○路○ 段與泰安街口處時，為警盤查，發現渠等2
    人均為逾期居留之外籍人士，且發現乙○○持有向丁○○借
    用、內有丙○○之身分證、機車駕駛執照、健保卡、工業配
    線丙級證照及網頁設計丙級證照等遺失證件之前揭丙○○所
    有之皮夾等情，再經警徵得丁○○同意後，在丁○○位於上
    址之租屋處房間抽屜內，扣得如附表編號1 至7 所示之「居
    留證」及「工作證」（偽造之態樣詳如附表各該編號所示）
    共8 張等物，而為警循線查悉上情。
三、案經新竹縣政府警察局竹北分局報請臺灣新竹地方法院檢察
    署檢察官偵查起訴。
    理  由
一、本件被告丁○○所犯刑法第337 條之侵占遺失物罪，及被告
    乙○○及戊○○所犯刑法第212 條之偽造特種文書罪，均非
    死刑、無期徒刑、最輕本刑為三年以上有期徒刑之罪，或高
    等法院管轄第一審之案件，被告於本院準備程序進行中，就
    被訴事實為有罪之陳述，經本院認合於新修正刑事訴訟法第
    273 條之1 第1 項之規定，裁定進行簡式審判程序，合先敘
    明。
二、訊據被告丁○○、乙○○及戊○○等人對於上揭事實坦承不
    諱，並經證人丙○○、甲○○及「明新科技大學」國際學生
    服務組組長林思瑜等人於警詢時分別證述在卷，並有新竹縣
    政府警察局竹北分局扣押筆錄1 份、自願受搜索同意書1 份
    、搜索扣押筆錄1 份、扣押物品目錄表1 份、證物認領保管
    單1 份、外僑居留資料查詢－明細內容顯示畫面及外僑入出
    境資料處理系統各4 份暨照片22幀等在卷足稽，此外，復有
    如附表各該編號所示之物扣案足資佐證。足認被告等人之自
    白均核與事實相符而堪採信，本案事證明確，被告等人犯行
    均堪以認定，均應依法論科。
三、論罪科刑：
（一）核被告丁○○所為，係犯刑法第337 條之侵占遺失物罪。
（二）按居留證，具特許外國人在我國居留之性質，而工作證，
      則具特許外國人在我國工作之性質，均為特許證之一種，
      均應該當於刑法第212 條特種文書之性質無誤。又按刑法
      上偽造文書罪，所謂足以生損害於公眾或他人，以有損害
      之虞為已足，不以實際發生損害為必要，且此所謂損害，
      亦不以經濟價值為限，有最高法院47年臺上字第193 號判
      例意旨可資參照。被告乙○○、戊○○2 人偽造上述居留
      證及工作證，除足以生損害於證人甲○○本人外，分別足
      生損害於行政院勞工委員會、內政部入出國及移民署等機
      關對於文書資料管理之正確性，堪可認定。是被告乙○○
      及戊○○2 人所為，均係犯刑法第212 條之偽造特種文書
      罪。又被告乙○○及戊○○2 人與真實姓名年籍均不詳綽
      號「哥哥」之越南籍成年男子間，就前開所犯偽造居留證
      及工作證之犯行間，均有犯意聯絡及行為分擔，應均論以
      共同正犯。又被告乙○○及戊○○2 人以一共同偽造行為
      ，同時偽造上述「居留證」及「工作證」等特種文書，為
      想像競合犯，應依刑法第55條規定從一重之偽造特種文書
      罪處斷。
（三）爰審酌被告等3 人均正值青年，不思正途，被告丁○○於
      上開時、地拾獲被害人丙○○所有內有上揭物品之皮夾後
      ，未依法交由警察機關招領，反因一時貪念而侵占入己，
      造成被害人之不便，所為實非可取；又被告乙○○、戊○○2 人為求得以繼續在臺工作，而漠視法律之規定，竟偽
      造居留證及工作證，惟念其被告等3 人犯後均坦承犯行，
      態度尚可，又被告丁○○所侵占物品均已由被害人領回等
      情，有前述證物認領單1 紙附卷可參，犯罪所生損害已降
      低，兼衡其等之犯罪動機、手段、智識程度等，分別量處
      如主文所示之刑，並就被告丁○○部分諭知易服勞役之折
      算標準，另就被告乙○○及戊○○部分分別諭知易科罰金
      之折算標準，以示懲儆。末查，被告等人前均未曾受有期
      徒刑以上刑之宣告，此有臺灣新竹地方法院檢察署刑案資
      料查註紀錄表及臺灣高等法院被告前案紀錄表各3 份在卷
      可參，其等因一時失慮，偶罹刑典，經此刑之宣告後，應
      知警惕而無再犯之虞，本院因認暫不執行其刑為當，各均
      予以宣告緩刑2 年，以啟自新。
（四）又按共同正犯因相互間利用他人之行為，以遂行其犯意之
      實現，本於責任共同之原則，有關沒收部分，對於共犯間
      供犯罪所用之物，自均應為沒收之諭知，有最高法院86年
      度臺上字第6278號判決、89年度臺上字第6946號判決足資
      參照。查扣案如附表編號2 至4 所示之物，雖為被告乙○○所收執；又如附表編號5 至7 所示之物，雖為被告戊○○所收執，然如附表各該編號所示之物，均為被告乙○○
      及戊○○基於共同偽造特種文書之犯意聯絡，責由被告乙○○與具共同偽造特種文書犯意聯絡之綽號「哥哥」之成
      年男子聯繫，交付款項，並取得如附表各該編號所示之物
      ，被告乙○○再將其中1 組貼有被告戊○○照片之「居留
      證」及無照片之「工作證」轉交予被告戊○○，至於如附
      表編號1 所示之物則係綽號「哥哥」之成年男子交予被告
      乙○○以為參照，從而如附表編號1 至4 所示之物雖由被
      告乙○○收執而可認為係被告乙○○所有，如附表編號5
      至7 號所示之物雖由被告戊○○收執而可認為係被告戊○○所有，惟揆諸前揭判決意旨，本於共同正犯責任共同之
      原則，均應依刑法第38條第1 項第2 款之規定宣告沒收。
據上論斷，應依刑事訴訟法第273 條之1 第1 項、第299 條第1
項前段，刑法第28條、第337 條、第212 條、第55條、第41條第
1 項前段、第42條第3 項前段、第38條第1 項第2 款、第74條第
1 項第1 款、刑法施行法第1 條之1 第1 項、第2 項前段，判決
如主文。
本案經檢察官邱志平到庭執行職務。
中    華    民    國    99    年    10    月    29    日
                  刑事第九庭    法  官  楊惠芬
以上正本證明與原本無異。
如不服本判決應於收受本判決後10日內向本院提出上訴書狀，上
訴書狀應敘述具體理由。上訴書狀未敘述上訴理由者，應於上訴
期間屆滿後20日內補提理由書狀於本院( 均須按他造當事人之人
數附繕本 )「切勿逕送上級法院」。
中    華    民    國    99    年    11    月    1     日
                                書記官  劉雅文
附錄本案論罪科刑法條：
刑法第337 條：
意圖為自己或第三人不法之所有，而侵占遺失物、漂流物或其他
離本人所持有之物者，處五百元以下罰金。
刑法第212 條：
偽造、變造護照、旅券、免許證、特許證及關於品行、能力服務
或其他相類之證書、介紹書，足以生損害於公眾或他人者，處一
年以下有期徒刑、拘役或三百元以下罰金。
附表：
┌──┬───────────┬──┬────────┐
│編號│文    書    名    稱  │數量│備            註│
├──┼───────────┼──┼────────┤
│1   │「甲○○」名義之中華民│1 張│（其上印有甲○○│
│    │國居留證彩色影本      │    │照片1 張，係證人│
│    │                      │    │甲○○自行影印備│
│    │                      │    │用，於99年2 月間│
│    │                      │    │在不詳地點遺失）│
├──┼───────────┼──┼────────┤
│2   │偽造「甲○○」名義之中│1 張│（其上貼有乙○○│
│    │華民國居留證正本      │    │照片1 張）      │
├──┼───────────┼──┼────────┤
│3   │偽造「甲○○」名義之中│1 張│（其上印有乙○○│
│    │華民國居留證彩色影本  │    │照片1 張）      │
├──┼───────────┼──┼────────┤
│4   │偽造「乙○○」名義之外│1 張│                │
│    │國留學生、僑生及華裔學│    │                │
│    │生工作許可證正本      │    │                │
├──┼───────────┼──┼────────┤
│5   │偽造「甲○○」名義之中│1 張│（其上貼有戊○○│
│    │華民國居留證正本      │    │照片1 張）      │
├──┼───────────┼──┼────────┤
│6   │偽造「甲○○」名義之外│1 張│                │
│    │國留學生、僑生及華裔學│    │                │
│    │生工作許可證正本      │    │                │
├──┼───────────┼──┼────────┤
│7   │偽造「甲○○」名義之外│2 張│                │
│    │國留學生、僑生及華裔學│    │                │
│    │生工作許可證彩色影本  │    │                │
└──┴───────────┴──┴────────┘

司法院資訊處製作；財團法人民間司法改革基金會備份。
